臺灣高雄地方法院刑事判決　　　　　　　94年度訴字第1494號
公　訴　人　　臺灣高雄地方法院檢察署檢察官
被　　　告　　乙○○
　　　　　　　　　　　（現於台灣高雄監獄服刑中）
　　　　　　　丁○○
　　　　　　　　　　　（現於台灣屏東戒治所戒治中）
上列二人之共
同指定辯護人　林伯祥律師
上列被告因搶奪案件，經檢察官提起公訴（93年度偵字第24581
號），本院判決如下：
    主  文
乙○○共同強奪，因脫免逮捕，當場施以強暴，未遂，累犯，處
有期徒刑參年貳月。
丁○○共同強奪，因脫免逮捕，當場施以強暴，未遂，累犯，處
有期徒刑貳年捌月。
    事  實
一、乙○○前於民國90年間，因違反毒品危害防制條例案件，經
    本院以90年度訴字第2728號判決，就其連續施用第一級毒品
    犯行判處有期徒刑10月，就其施用第二級毒品犯行，判處有
    期徒刑4 月，並定應執行刑為有期徒刑1 年確定，其於92年
    3 月20日入監執行，於93年3 月1 日因縮刑期滿執畢出監。
    丁○○前於91年間因侵占案件，經本院以91年度易字第1098
    號判決判處有期徒刑6 月確定，並於92年2 月12日入監服刑
    ，於92年8 月12日因執行完畢出監。詎其二人猶不知悔改，
    於93年10月17日（起訴書誤載為10月7 日）下午1 時10分許
    ，由丁○○騎乘不知情之楊鎮豪（即乙○○之外甥）所有之
    車號MZ5-079 號重型機車搭載乙○○，行經高雄市○○區○○路三信合作社前，見丙○○頸上戴有金項鍊1 條，獨自1
    人騎乘腳踏車，竟基於意圖為自己不法所有之犯意聯絡，由
    丁○○騎上開重型機車靠近丙○○，並由機車後座之乙○○
    下手強拉丙○○脖子上的金項鍊，共同著手搶奪丙○○，丙○○於遭搶奪之際，除以左手抵抗外，並大喊搶劫，丁○○
    、乙○○二人見狀，隨即放手而未遂，其於共乘上開機車欲
    逃離現場之際，適逢當時正在休假中之員警甲○○騎乘機車
    自丁○○、乙○○二人之對向車道行經現場，目睹上情，並
    聽聞丙○○大喊強劫，甲○○隨即迴轉機車變換車道，自後
    追捕丁○○、乙○○。丁○○、乙○○見甲○○騎車緊追在
    後，為脫免逮捕，乙○○竟先以其頭戴之安全帽丟擲甲○○
    ，惟未擊中，丁○○見甲○○仍緊追不捨，遂將其頭戴之安
    全帽再交予乙○○，乙○○隨即揮舞該安全帽，以阻止甲○○騎車靠近，而對甲○○施以強暴。嗣於同日下午1 時40
    分許，丁○○、乙○○逃至丁○○位在高雄市○○區○○街
    31號之居所前，其二人即將所騎乘之車號MZ5-079 號重型機
    車棄置於門外，相偕逃入屋內，乙○○並同時拉下鐵門，以
    阻止甲○○進入屋內。其二人復乘機自該房屋後門分頭逃逸
    無蹤。
二、案經高雄縣警察局岡山分局報告臺灣高雄地方法院檢察署檢
    察官偵查起訴。
    理  由
壹、程序部分：
    本案當事人及辯護人於本院言詞辯論終結前，就被害人丙○○、證人甲○○、楊鎮豪於審判外所為陳述之證據能力均未
    聲明異議，依刑事訴訟法第159 條之5 第2 項規定，視為同
    意前開陳述得作為證據。
貳、實體部分：
一、訊據被告丁○○就其於前揭時地騎乘車號MZ5-079 號重型機
    車，後載一名成年男子，共同搶奪丙○○頸上之金項鍊乙節
    ，固坦承不諱（見本院卷第63頁），並有機車及民宅現場相
    片4 幀在卷足憑（見警卷第27頁、第28頁）。惟被告丁○○
    辯稱：案發當日係伊下手拉扯被害人丙○○頸上之金項鍊，
    其機車後座搭載一名綽號「阿強」（真實姓名、年籍不詳）
    之成年男子，而非搭載乙○○。伊見搶奪不成，即騎乘機車
    逃逸，詎甲○○騎乘機車沿途追趕，並於追上伊之後，以腳
    踹伊所騎乘之機車，伊所載之安全帽因此震動脫落，遮蔽其
    視線，伊始請乘坐於機車後座之「阿強」為伊拿下安全帽，
    伊並未對甲○○施以強暴云云；被告乙○○則矢口否認上情
    ，並辯稱：案發當日伊未在場，自無可能參與搶奪情事，亦
    未曾以安全帽攻擊甲○○，本件涉案機車雖曾由伊使用，惟
    案發前該機車即已失竊，案發當日係丁○○騎乘該機車，後
    載綽號「阿強」之男子共犯本件搶奪案件云云。辯護人則以
    ：證人甲○○雖指稱係乙○○與丁○○共同犯下此案，惟證
    人甲○○之指認程序與「警察機關實施指認犯罪嫌疑人程序
    要領」之規定不符，難期甲○○之指認為正確無誤云云。
二、本案爭點有三：一為案發時被告丁○○騎乘車號MZ5-079 號
    重型機車所搭載之人究為被告乙○○，抑或為綽號「阿強」
    之成年男子？二為案發時究係被告丁○○下手拉扯被害人頸
    上之金項鍊，抑或由被告乙○○下手搶奪？末為被告二人於
    搶奪未遂、脫免逮捕之際，究有無共同以安全帽攻擊追捕之
    人，對追捕者施以強暴？茲分別查察，詳述如後：
  (一)案發時被告丁○○騎乘車號MZ5-079 號重型機車所搭載之人
    究為被告乙○○，抑或為綽號「阿強」之成年男子？經查案
    發當時正值休假之員警甲○○，騎乘機車行經案發現場，目
    睹被告丁○○、乙○○二人共乘車號MZ5-079 號機車強拉被
    害人丙○○頸上金項鍊之事實，業據證人甲○○證述在卷（
    見本院卷第133 頁），並證稱：「（案發當時）我行經陽明
    路，剛好看見兩名男子騎乘機車靠近一名中年婦女，並動手
    拉扯該名婦女頸上的金項鍊。我剛好騎乘機車行駛在對向車
    道，我馬上過去攔截他們，當時那名婦女有大叫一聲」、「
    （我）一路追逐他們大約20分鐘，從陽明路追到大昌路，在
    巷子裡繞行追逐，後來追到豐年街的民宅，他們二人把機車
    丟在民宅外面，跑入屋內把鐵門拉下…」、「（我）與他們
    距離很近，大約只相隔一兩步…」等語（見本院卷第133 頁
    、第134 頁），並當庭指認案發當時騎車者為丁○○，乘坐
    於機車後座者則為乙○○無訛（見本院卷第134 頁），復證
    稱：「…我要跟著進去（高雄市○○區○○街31號），他們
    就轉身把鐵門拉下」、「…是後座的人（即乙○○）拉鐵門
    ，但是因為當時屋內沒有開燈，很暗，我很明確有看到後座
    的人拉鐵門，但我不確定前座的人有無拉鐵門」、「（在追
    逐過程中）後座的人（即乙○○）有叫我不要再追他們」等
    語明確（見本院卷第132 至136 頁）。辯護人雖以：證人甲○○於前往警局指認被告乙○○時，員警事前曾告知乙○○
    即車號MZ5-079 號重型機車之使用人，俟其到庭警局時，亦
    僅被告乙○○一人在場供其指認（見本院卷第136 頁），其
    指認程序與內政部警政署所頒布之警察機關實施指認犯罪嫌
    疑人程序要領不符云云（見本院卷第157 頁）。然按庭外指
    認之正當與否，並非以「單一指認」或「複數指認、列隊指
    認」為唯一之區別，而在於指認人對於被告之印象，係生成
    於警方指認程序之前，或係受警方之不當誘導所致。美國聯
    邦最高法院在Manson v.Brathw aite,432U.S.98(1977)案中
    則宣示庭外指認可靠性之五項判斷標準為：(1)犯罪發生時證
    人有無觀看行為人之機會？(2)證人當時注意到行為人之程度
    為何？(3)證人先前對行為人特徵之描述準確度如何？(4)指認
    時證人之確定程度如何？(5)犯罪發生時與指認時間相距多久
    ？（以上五項標準稱為「緬森測試準則」）。本件證人甲○○於本院審理中既證稱：案發當時被告二人頭戴半罩式安全
    帽，其二人所戴安全帽並無擋風鏡片，伊自對向車道欲攔下
    被告二人時，即與被告二人正面遭遇，而在長達20餘分之追
    逐過程中，被告二人曾頻頻回頭面對面看伊很多次，伊追得
    很近時，還曾用腳踹被告二人所騎乘之機車，乘坐於機車後
    座之人（即乙○○）還開口叫伊不要再追了，被告二人逃入
    民宅之際，伊欲隨後跟進，詎被告二人轉身將鐵門拉下，當
    時伊與被告二人相距不到一公尺等語明確（見本院卷第134
    至137 頁），其於案發當日警詢中亦陳稱：伊在追逐中近距
    離看見二名搶嫌，駕駛重機車者為體瘦，臉部有長痘子，頭
    戴黑色半罩式安全帽，年約30多歲，後載者體瘦，臉部有長
    痘子，頭載銀色安全帽，年約40歲左右等語見警卷第5 頁背
    面），核其所述被告二人之特徵與被害人丙○○於警詢中所
    稱：兩名歹徒皆身材高瘦，戴深色安全帽乙節大致相符（見
    警卷第8 頁背面），佐以證人甲○○身為警察，曾受接受追
    緝犯罪之專業訓練，其就犯罪行為人面容特徵之觀察力，當
    較一般未受相關訓練之平民敏銳，而證人甲○○於追緝本件
    犯罪人之過程中，其復近距離（相距兩三步到一公尺的距離
    ）、面對面觀看本件犯罪行為人之面貌數次，旋於案發後第
    二天（即93年11月18日）即前往警局指認被告乙○○為案發
    當日對其丟擲安全帽之人無訛（見警卷第7 頁），是以縱令
    證人甲○○於指認被告乙○○前，曾經員警事先告知乙○○
    乃涉案機車之使用者，然而證人甲○○於案發過程中與被告
    乙○○見面之時間既非短暫，並有機會詳為觀察被告之面貌
    ，復於本院審理中當庭指認明確，故證人甲○○之指認基礎
    甚為穩固，其證言之可信性應不受「單一指認」之不當暗示
    之影響，合先敘明。又證人甲○○並非本案之承辦員警，其
    於休假中見義勇為，為被害人追捕現行犯，其與被告乙○○
    並無任何利害關係，自無設詞構陷被告乙○○之可能。況證
    人甲○○與被告乙○○素昧平生，亦無夙怨，當無甘冒偽證
    罪處罰之風險，而於本院審理期間到院具結卻為虛偽證述之
    理。是以證人甲○○之前開證詞應為真實，堪予採信。又被
    告丁○○於案發時所騎乘用以行強之車號MZ5-079 號重型機
    車，平日均為被告乙○○所騎用之事實，亦據證人楊鎮豪供
    述在卷，並供稱：乙○○是伊舅舅等語（見警卷第11頁背面
    ），而被告乙○○亦曾將該機車交予被告丁○○騎用之事實
    ，亦據被告乙○○供承在卷（見本院卷第146 頁、第147 頁
    ），上開機車雖於93年10月15日始向警方通報失竊，有卷附
    車輛竊盜電腦記錄可按（見警卷第30頁），楊鎮豪雖於警訊
    中供稱：該車於93年10月8 日晚上失竊云云，惟該機車失竊
    時楊鎮豪人在台南，經其母親於93年10月13日（即報失竊前
    2 日）告知失竊一事，其始於93年10月15日返家前往警局報
    失之事實，亦據楊鎮豪於警詢中供述明確（見警卷第11頁背
    面），足見楊鎮豪對前開機車是否果真失竊並不知情，否則
    該機車何以於93年10月17日仍由其舅即被告乙○○之友人丁○○騎乘用以行搶之理？被告丁○○固供述伊於案發時係騎
    乘機車搭載綽號「阿強」之男子云云，然其既未提供綽號「
    阿強」之男子之年籍資料以供查證，其前開供述顯屬迴護被
    告乙○○之詞，殊非可採。
  (二)本件案發時究係被告丁○○下手拉扯被害人頸上之金項鍊，
    抑或由被告乙○○下手搶奪？經查：
    被害人丙○○於94年6 月7 日本院審理中，雖無法確認究係
    前座之人或係後座之人出手拉扯其頸上之金項鍊，惟被害人
    丙○○已於94年1 月18日偵訊中結證稱：「當天（即93年10
    月17日）我騎腳踏車在陽明路的慢車道上，到銀行（即三信
    合作社）前面時，突然有二人騎機車從我左後方過來，坐後
    座的男子突然伸手過來抓我的項鍊，我趕快煞車停下來，前
    座的男子穿紅色衣服，後座的男子穿深色衣服，我有以左手
    抵擋，所以對方沒有得手，當時我一直喊搶劫，他們沒有抓
    到就騎走了」、「他（即後座的男子）有用力抓項鍊，…應
    該是要搶劫」等語（見偵卷第38頁），本院審酌被害人丙○○於檢察官偵查中應訊時，距案發時間約僅3 個月，其就案
    發經過仍記憶猶新，而案發事隔8 個月後，被害人丙○○就
    本案之記憶已因時間經過而漸趨模糊，已無法在本院審理中
    為明確陳述，故當以被害人丙○○於偵訊中所為陳述較為可
    採，足認本案下手搶奪被害人丙○○頸上金項鍊之人乃乘坐
    於機車後座之乙○○，而非乘坐於機車前座之丁○○。被告
    丁○○雖自承當時下手搶奪被害人之金項鍊云云，惟衡諸一
    般日常生活經驗法則，被告二人與被害人丙○○同向前行，
    其二人騎乘機車自被害人丙○○之左後方接近，並下手搶奪
    被害人頸上之金項鍊，當時若果真由機車駕駛人下手搶奪，
    則其以右手搶奪之際，機車之油門將因加油之右手放鬆油門
    而減慢車行速度，若機車駕駛人以其左手搶奪，則其左手上
    肢關節之運行方向則將與機車前行方向有違，足見被告丁○○所供：當時係伊騎乘機車並同時行搶云云，顯與事理有違
    ，不容採信。
  (三)被告二人於搶奪未遂、脫免逮捕之際，究有無以安全帽攻擊
    追捕之人，對追捕者施以強暴？經查：
    被告二人於搶奪未遂，欲逃離現場時，因見證人甲○○緊追
    不捨，追逐中復曾乘其貼近被告所騎機車之際，用腳踹被告
    二人所騎機車之事實，業據被告丁○○供承在卷，並供稱：
    「甲○○他踹我的車時，有踹到我的腳」等語（見本院卷第
    138 頁），核與證人甲○○證述，其於追捕被告二人之過程
    中，因貼近被告機車，而以腳踹被告所騎機車等語相符（見
    本院卷第133 頁）。又乘坐於機車後座之被告乙○○為脫免
    追捕，先持安全帽丟擲證人甲○○後，被告丁○○再將其所
    戴之安全帽交予被告乙○○，由被告乙○○再持安全帽加以
    揮舞，向追捕者施暴之事實，亦據證人甲○○證述如前（見
    本院卷第133 頁），被告丁○○於本案準備程序中，則已供
    述：案發當日伊機車後座搭載之人有向警察丟擲安全帽，要
    阻擋警察追緝等語（見本院卷第63頁），足認被告乙○○為
    脫免逮捕，確曾向追緝被告二人之甲○○丟擲安全帽，並以
    安全帽對在後追捕之甲○○施暴之事實已臻明確。被告丁○○嗣於本院審理中翻異前詞，改稱：伊並未看到後座之人丟
    安全帽云云，顯不足採。另被告丁○○雖供承：伊騎車逃離
    現場時，因甲○○騎乘機車追捕貼近伊，伊被甲○○踹到腳
    ，以致機車不穩，所載安全帽因而晃動擋住視線，才叫後座
    的人拿下伊所戴之安全帽云云（見本院卷第138 頁、第139
    頁），然被告丁○○若果真因安全帽晃動而遮蔽其視線，則
    自可脫去安全帽或稍加扶正即可排除其視線障礙，何須再將
    安全帽取下，交予乘坐於機車後座之被告乙○○之必要？況
    被告丁○○於案發當時所戴之安全帽為半罩式，且無遮陽鏡
    片之事實，亦經被告丁○○供明在卷（見本院卷第145 頁）
    ，衡情更無因騎車晃動而擋住視線之可能，故證人甲○○證
    述：被告丁○○將其頭戴之安全帽交予乘座於機車後座之被
    告乙○○，而由被告乙○○手持安全帽揮舞，以阻止伊靠近
    被告二人等情，當與事實相符，應屬可採。是以被告丁○○
    、乙○○二人為脫免逮捕，而對證人甲○○施以強暴行為乙
    節，不僅有共同犯意之聯絡，亦有構成要件行為之分擔，被
    告丁○○、乙○○之前開辯解，均屬卸責之詞，不足採信。
三、綜上所述，本件事證已臻明確，被告二人共同涉犯準強盜犯
    行均堪認定。
四、按刑法第329 條準強盜罪之所謂施強暴或脅迫，只須有此行
    為即為已足，不以至使人不能抗拒為必要。此與強盜罪係以
    強暴、脅迫等手段，致使被害人不能抗拒為構成要件者不同
    。而所謂強暴，謂直接或間接對於人施以暴力，壓制被害人
    之抗拒，或使被害人處於不能抗拒之狀態；而所稱之脅迫，
    衹要在客觀上可使人發生恐怖觀念之行為，即足當之，至該
    人是否因而心生畏怖，則非所問，有最高法院93年台上字第
    1470號判決要旨可資參照。次按刑法準強盜罪，係以竊盜或
    搶奪為前提，在脫免逮捕之情形，其竊盜或搶奪既遂者，即
    以強盜既遂論，如竊盜或搶奪為未遂，即以強盜未遂論，亦
    有最高法院68年台上字第2772號判例要旨足參。本案被告丁○○、乙○○於強奪被害人丙○○未能得逞，欲逃離現場時
    經甲○○當場發覺並追捕，被告二人竟為脫免逮捕，先後以
    丟擲安全帽、揮舞安全帽等方式攻擊在後追捕之甲○○，其
    實施前開攻擊行為之時、地與其實施搶奪行為之時、地均有
    場所及時間之密接性，自足認被告丁○○、乙○○有於搶奪
    未遂後，為脫免逮捕而當場施強暴之行為。又刑法第329 條
    所謂以強盜論，係指依強盜罪之相當條文論處，核本件被告
    二人所為，係犯刑法第329 條之準強盜未遂罪，應論以刑法
    第328 條第4 項、第1 項之強盜未遂罪。檢察官起訴意旨認
    被告二人所為係犯刑法第325 條第3 項之搶奪未遂罪，而未
    論及被告二人於脫免逮捕過程中對追躡犯罪之人當場施以強
    暴之行為，然本院爰於社會基本事實同一之範圍內，予以變
    更起訴法條。被告丁○○、乙○○就其所犯準強盜罪犯行有
    意思聯絡及行為分擔，均為共同正犯。又被告丁○○前於91
    年間因侵占案件，經本院以91年度易字第1098號判決判處有
    期徒刑6 月確定，並於92年2 月12日入監服刑，於92年8 月
    12日因執行完畢出監；被告乙○○前於90年間，因違反毒品
    危害防制條例案件，經本院以90年度訴字第2728號判決，就
    其連續施用第一級毒品犯行判處有期徒刑10月，就其施用第
    二級毒品犯行，判處有期徒刑4 月，並定應執行刑為有期徒
    刑1 年確定，其於92年3 月20日入監執行，於93年3 月1 日
    因縮刑期滿執畢出監，有臺灣高等法院被告前案紀錄表1 份
    在卷可稽，其二人於5 年內再犯本件準強盜之有期徒刑以上
    之罪，係累犯，爰依刑法第47條規定，加重其刑。又其二人
    所犯準強盜罪部分，因其搶奪未遂，依前揭最高法院68 年
    台上字笫2772號判例要旨，均應論以準強盜未遂，再依刑法
    第26條前段，減輕其刑，並各依同法第71條第1 項規定，先
    加後減之。爰審酌被告乙○○犯後矢口否認犯行，被告丁○○則僅坦承部分犯行，二人犯後態度均不佳，且被告乙○○
    於搶奪被害人丙○○未果後，為脫免逮捕，竟先對追捕犯罪
    之甲○○丟擲安全帽，其後又揮舞安全帽阻止甲○○接近，
    足見被告乙○○之惡性較重，惟念及被告二人未搶得任何財
    物，被害人並未受有財物上之損失等一切情狀，分別量處如
    主文所示之刑，以為懲儆。
五、至於被告二人騎乘之車號MZ5-079 號重型機車，乃不知情之
    楊鎮豪所有，且經楊鎮豪於93年10月15日報警協尋，有發還
    領據1 紙在卷足憑（見警卷第13頁），該機車自非被告所有
    ，爰不予沒收。另被告二人於案發之日雖以所戴之安全帽攻
    擊甲○○，然其二人所戴之安全帽既均未扣案，為免日後執
    行困難，均不為沒收之諭知，併此敘明。
六、據上論斷，應依刑事訴訟法第299 條第1 項前段、第300 條
    、刑法第28條、第329 條、第328 條第1 項、第4 項、第47
    條、第26條前段，判決如主文。
本案經檢察官戊○○到庭執行職務。
中　　華　　民　　國　　94　　年　　11　　月　　22　　日
                  刑事第八庭    審判長法　官  李政庭
                                      法  官  黃宣撫
                                      法  官  賴文姍
以上正本，係照原本作成，證明與原本無異。
如不服本判決，應於送達後10日內，向本院提出上訴狀。
中　　華　　民　　國　　94　　年　　11　　月　　22　　日
                                      書記官  王高山
附錄本案論罪科刑法條全文
中華民國刑法第329條、第328條第1項、第4項
